臺灣高等法院民事判決
111年度上字第269號
上  訴  人  陳幸桂  

訴訟代理人  孫志堅律師
被  上訴人  社團法人新竹縣予祥公派下陳姓親族會

法定代理人  陳清智  
被  上訴人  陳騰芳  

            陳羅瑞玲


共      同
訴訟代理人  李佳玲律師
            鄭勵堅律師
複  代理人  張乃其律師
上列當事人間請求拆屋還地事件，上訴人對於中華民國110年12
月23日臺灣新竹地方法院109年度訴字第1113號第一審判決提起
上訴，本院於111年9月28日言詞辯論終結，判決如下：
    主      文
原判決關於駁回上訴人後開第二項之訴，及該訴訟費用部分廢棄
。
被上訴人乙○○、甲○○○應將坐落新竹縣○○鄉○○○段○○○地號土地上
，如附件土地複丈成果圖G部分之水塔（面積一點一四平方公尺
）、H部分之鐵皮屋（面積四一點五六平方公尺）拆除，及J部分
之車道（面積二二點零九平方公尺）刨除，將上開土地返還上訴
人及其他共有人全體。
其餘上訴駁回。
廢棄改判部分第一、二審訴訟費用，由被上訴人乙○○、甲○○○負
擔；駁回上訴部分第二審訴訟費用，由上訴人負擔。
    事實及理由
一、上訴人主張：坐落新竹縣○○鄉○○○段000地號土地（下稱系爭
    土地）為伊與被上訴人乙○○及其他人共224人所共有，乙○○
    應有部分825分之146；被上訴人社團法人新竹縣予祥公派下
    陳姓親族會（下稱陳姓親族會）及其法定代理人丙○○、被上
    訴人甲○○○均非系爭土地共有人。被上訴人利用系爭土地共
    有人眾多、散居各地，無法有效管理之機會，未經全體共有
    人同意，陳姓親族會擅自興建如新竹縣竹東地政事務所土地
    複丈成果圖（下稱附圖）所示A部分三合院祠堂（面積398.9
    7平方公尺，下稱系爭祠堂）、B部分水泥空地（面積103.03
    平方公尺）、C部分駁坎（面積29.83平方公尺）、D部分樓
    梯（面積70.17平方公尺）、E部分地下室（面積73.23平方
    公尺）使用；乙○○、甲○○○亦擅自興建如附圖所示F部分磚造
    平房（面積150.13平方公尺，下稱系爭181號房屋）、G部分
    水塔（面積1.14平方公尺）、H部分鐵皮屋（面積41.56平方
    公尺）、I部分水泥空地（面積143.90平方公尺），及J部分
    車道（面積22.09平方公尺）共同管理、使用，並以甲○○○名
    義申請電錶，因上開地上物均無權占用系爭土地，爰依民法
    第767條規定提起本件訴訟。聲明：被上訴人應將系爭土地
    上如附圖所示無權占有之地上物拆除，將占有之土地返還上
    訴人及其他共有人全體。原審為上訴人敗訴之判決，上訴人
    不服，提起上訴。上訴聲明：㈠原判決廢棄。㈡陳姓親族會應
    將系爭土地上如附圖A部分三合院祠堂（面積398.97平方公
    尺）、C部分駁坎（面積29.83平方公尺）、D部分樓梯（面
    積70.17平方公尺）、E部分地下室（面積73.23平方公尺）
    拆除，將B部分空地水泥（面積103.03平方公尺）刨除，並
    將占用土地返還上訴人及其他共有人全體。㈢乙○○、甲○○○應
    將系爭土地上如附圖F部分磚造平房（面積150.13平方公尺
    ）、G部分水塔（面積1.14平方公尺）、H部分鐵皮屋（面積
    41.56平方公尺）拆除，I部分水泥空地（面積143.90平方公
    尺）、J部分車道（面積22.09平方公尺）刨除，並將占用土
    地返還上訴人及其他共有人全體。㈣願供擔保請准宣告假執
    行。
二、被上訴人則以：系爭土地自土地總登記時起即為予祥公派下
    所屬陳氏家族成員所共有，經歷數十年之所有權人更迭，雖
    有非陳姓共有人，但皆為予祥公之派下子孫，系爭土地於36
    年9月登記時，共有人間已成立分管協議，陳姓親族會及甲○
    ○○雖非系爭土地共有人，仍得依分管協議使用系爭土地；系
    爭祠堂及181號房屋均在舊有地上物使用範圍內進行改建，
    符合分管協議。上訴人亦為予祥公之後代子孫，因繼承及買
    賣取得系爭土地應有部分時，伊等之建物已建成長達70餘年
    ，上訴人於另案拆屋還地之訴訟中，亦主張系爭土地乃陳姓
    家族所共有分管，上訴人應知悉系爭土地存有默示之分管約
    定，難認其為善意第三人，應同受分管協議之拘束等語，資
    為抗辯。答辯聲明：㈠上訴駁回。㈡如受不利之判決，願供擔
    保請准免為假執行之宣告。
三、查系爭土地為上訴人與其他人所共有，被上訴人陳姓親族會
    占用如附圖所示A至E部分、被上訴人乙○○、甲○○○占用F至J
    部分，建有地上物使用等情，有土地所有權狀、土地登記謄
    本、現況照片、台電繳費憑證、房屋稅籍證明書等可參（見
    原審卷第19、21至82、87至90、91、169頁），嗣原審會同
    兩造至現場履勘，並囑託新竹縣竹東地政事務所派員測量屬
    實，有勘驗筆錄及土地複丈成果圖可稽（見原審卷第257至2
    58、275頁），且為兩造所不爭（見本院卷第203至204、207
    至209頁），堪信為真。
四、上訴人主張被上訴人並無占用系爭土地之合法權源，無權占
    有蓋用房屋，故應拆屋還地等語，為被上訴人所否認，並以
    前詞置辯。經查：　　
  ㈠未經共有人協議分管之共有物，共有人對於共有物之特定部
    分占用收益，須徵得其他共有人全體之同意。如未經他共有
    人同意而就共有物之全部或一部任意占用收益者，他共有人
    固得本於所有權請求除去其妨害或請求向全體共有人返還占
    用部分。惟共有物分管契約之成立，不以共有人間明示之意
    思表示為限，共有人默示的意思表示，亦包括在內。所謂默
    示的意思表示，係指依共有人之舉動或其他情事，足以間接
    推知其效果意思者而言。又共有物分管之約定，不以訂立書
    面為要件，倘共有人間實際上劃定使用範圍，對各自占有管
    領之部分，相互容忍，對於他共有人使用、收益，各自占有
    之土地，未予干涉，已歷有年所，即非不得認為有默示分管
    契約之存在（最高法院87年度台上字第1359號、83年度台上
    字第1377號判決參照）。倘共有人已按分管契約占有共有物
    之特定部分，他共有人嗣後將其應有部分讓與第三人，除有
    特別情事外，其受讓人對於分管契約之存在，通常即有可得
    而知之情形，而應受分管契約之拘束（最高法院99年度台上
    字第2278號判決內容酌參）。而司法院大法官釋字第349號
    解釋意旨亦認：共有人於與其他共有人訂立共有物分管之特
    約後，縱將其應有部分讓與第三人，其分管契約，對於知悉
    或可得知悉有分管契約之應有部分之受讓人仍繼續存在。進
    而言之，共有人間若可認定已成立分管契約，他共有人嗣後
    將其應有部分讓與第三人，除有特別情事外，其受讓人對於
    分管契約之存在，通常即有可得而知之情形，而應受分管契
    約之拘束。
  ㈡系爭土地分割前為寶山段寶山小段458地號，於36年9月間辦
    理土地總登記時，共有人為陳阿月、陳阿輝、陳阿勝、陳阿
    榮、陳阿連、陳阿光、陳阿昌、陳阿喜、陳阿松、陳阿良等
    ，有土地登記謄本、土地登記簿可查（見原審卷第21、353
    至355頁），該土地共有人與兩造所屬之陳氏家族成員親屬
    表（見原審卷第337、445至461頁），均為12世予祥公之第1
    5、16世子孫，為予祥公派下之同一家族成員，可見系爭土
    地於登記之初，是由予祥公所屬陳氏家族成員所共有。系爭
    土地之現共有人，為陳阿輝派下之上訴人、陳阿喜派下之乙
    ○○及甲○○○，及予祥公派下之其他子孫，此由系爭土地登記
    謄本記載所有權人之取得登記原因為「總登記」、「繼承」
    、「分割繼承」等事由即明（見原審卷第21至82頁），雖其
    中登記次序9、201記載為「買賣」，但係由上訴人及乙○○買
    受其他陳氏共有人之持分，仍是予祥公派下子孫之陳氏家族
    成員共有系爭土地。
  ㈢系爭土地及陳氏家族成員共有土地原有多間房屋坐落其上，
    由北而南依序有陳阿喜、陳阿灶、祠堂、陳阿勝、陳阿光、
    陳阿昌、陳阿連、陳添仁、陳添壽、陳阿月、陳阿良、陳阿
    松、陳阿輝、陳阿茂等人派下子孫之建物，各建物多為平房
    或三合院，有95年10月21日、88年9月13日、93年7月7日空
    照圖可參（見原審卷第359頁、本院卷第121、123頁），原
    審至現場履勘系爭土地時，其上確實布滿建物，證人陳國塗
    證稱：「…伊小時候系爭土地上有三、四座三合院，乙○○住
    在最旁邊那一棟，過來是祠堂，伊懂事時就住在祠堂旁邊之
    三合院，鄰居都是堂哥、阿伯，隔壁就是陳阿良、陳阿潭他
    們的三合院，上面還有陳運隆他們住，都是陳氏宗親。在伊
    記憶中，房子都是原地、原位，誰住哪邊都很清楚，房子的
    權利人都是土地共有人…」（見原審卷第432至434頁），參
    以系爭祠堂、181號房屋之房屋稅起課日期為38年7月，有新
    竹縣政府稅務局房屋稅籍資料可查（見原審卷第187、333頁
    ），而系爭祠堂內之刻碑文亦記載「本祠堂始建於前清中葉
    」（見原審卷第141頁），足見予祥公後代子孫之各房居住
    房屋於30年代即已存在，數十年來均由陳氏各房子孫各自占
    有使用，若非系爭土地原共有人家族成員對於各房各自占用
    管領特定土地部分有明示或默示之同意，豈有建造房屋並使
    用數十年均無爭議之理，是系爭土地原共有人間應有劃定使
    用範圍之分管協議。上訴人亦為陳氏家族之後代子孫，在系
    爭土地上亦有三合院供居住使用，於乙○○等人提起另案（即
    原審104年度訴字第698號）請求非分管範圍之增建物拆屋還
    地之訴訟中，上訴人亦主張「陳姓家族共有土地，自日據時
    代即由所屬各房子孫在各自特定範圍之土地上蓋屋居住並占
    有使用已歷有年所」等，有另案判決書可稽（見原審卷第12
    1至138頁），以系爭土地自36年間土地總登記時起，各共有
    人已各自占有使用特定位置興建建築物，各建物並曾翻修、
    整建及經歷70餘年以上之數代繼承或轉讓，仍維持現狀使用
    ，系爭土地之歷任共有人對於他共有人（含受讓地上建物者
    ）之使用、收益及各自占有特定土地位置，均予容忍互相承
    認，則依此等長久使用情狀觀之，各共有人間非僅單純各自
    占有使用共有之土地，顯係彼此間已有劃定不同範圍，各自
    管理使用部分共有土地之默示的分管約定存在，故被上訴人
    稱系爭土地共有人間存有默示之分管契約，共有人得在特定
    使用範圍內占有管領系爭土地，應屬有據。
  ㈣依陳姓親族會法人登記資料之財產清冊記載新竹縣○○鄉○○村○
    ○路000巷00號（即系爭祠堂）係陳姓親族會之財產，該房屋
    納稅義務人為陳姓親族會，有原法院104年度法登社字第10
    號事件卷宗及房屋稅籍證明書可證（見原審卷第139頁），
    又新竹縣政府稅務局110年1月20日公函檢送之房屋稅籍紀錄
    表，系爭祠堂核定納稅面積所使用之範圍包括地上1層面積3
    07.1平方公尺、地下1層面積72.25平方公尺（見原審卷第17
    1頁），房屋平面圖亦繪製建物形狀為一完整之地上一層三
    合院及地下層空間（見原審卷第173頁），與竹東地政事務
    所製作之現況位置比對，即為附圖A、E部分之位置，而B部
    分空地水泥（面積103.03平方公尺）、C部分駁坎（面積29.
    83平方公尺）、D部分樓梯（面積70.17平方公尺），與上開
    附圖A、E部分相連接成一完整之建築格局，使用上顯然不可
    分開；參考系爭祠堂內所刻碑文記載「本堂左右廳原使用人
    石山、萬吉兩位宗親無償提供，作為公共使用空間」（見原
    審卷第141頁），系爭祠堂係供陳石山、陳萬吉及其等子孫
    使用，管理者則為陳姓親族會，故陳姓親族會對附圖所示A
    、B、C、D、E部分應有處分權。依系爭祠堂內所刻碑文紀錄
    「本祠堂…因使用年久，原建物老舊…遂發起重建，經各房代
    表議決：以十八世輩為單位捐資改建，並承本堂左右廳原使
    用人石山、萬吉兩位宗親無償提供…改建工程…二ΟΟ二年農曆
    壬午年六月十八日完工登龕…」（見原審卷第141頁），提及
    系爭祠堂經各房代表決議捐資改建，於91年改建完成，以系
    爭祠堂占地面積非小，經原地改建迄今亦存續10餘年，而證
    人陳國塗亦證稱已搬往外地居住之陳氏子孫，於過年過節都
    會回祠堂祭拜祖先（見原審卷第433頁），系爭祠堂於原地
    改建時既無人表示反對，足認陳氏後代子孫之系爭土地共有
    人有默示同意在原地改建系爭祠堂。上訴人亦為予祥公之後
    代子孫，於34年12月14日繼承取得系爭土地3/24持分，嗣10
    8年10月25日因買賣取得482/6600持分（見原審卷第40、71
    頁），上訴人於取得系爭土地應有部分時，系爭祠堂已建成
    70餘年，而上訴人於另案訴訟中亦主張系爭土地係陳姓家族
    共有人分管，足見上訴人就系爭土地存有系爭祠堂，各共有
    人均默示之分管約定，應屬知悉甚詳，上訴人應受分管約定
    之拘束，故被上訴人稱系爭祠堂為陳姓親族會所有，係有權
    占用系爭土地，應屬可採。
  ㈤被上訴人乙○○、甲○○○稱系爭181號房屋係其祖傳建物，伊自4
    2年1月22日出生至青少年時期住在其內，而甲○○○為乙○○之
    兄嫂，於53年間與陳瑞芳結婚後即遷入居住，系爭181號房
    屋係數代人之世居祖屋，迄今已存在近70年，後因實際使用
    之需要而陸續有整修等語。依上訴人提出之歷年空照圖，可
    知系爭181號房屋係比鄰系爭祠堂的坐落在系爭土地上，長
    久之來未曾間斷，有上訴人提出之88年9月13日、93年7月7
    日、96年9月29日、98年6月10日、99年6月7日、102年10月3
    1日、105年5月31日之空照圖可稽（見本院卷第111至123頁
    ），以系爭土地及陳氏家族成員共有土地，原即有多間房屋
    坐落其上歷經數十年，土地共有人均無爭議，可見彼此間已
    有劃定不同範圍，各自管理使用部分土地之默示的分管約定
    ，而乙○○、甲○○○係因繼承或受讓取得系爭181號房屋所有權
    及系爭土地持分，則其等主張有因默示的分管約定，系爭18
    1號房屋坐落系爭土地係有權占有，應屬可採。
  ㈥上訴人稱縱有分管協議，但土地共有人僅同意舊有地上物之
    使用範圍，依系爭土地現況，被上訴人舊有地上物早已不存
    在，乃興建全新鋼筋混凝土建物、鐵皮屋，甚至舖設水泥地
    上物，既無建照亦無使用執照，顯非30年代之舊地上物，占
    用範圍亦是30年代分管協議範圍外之擴增等語。查：
　⒈系爭祠堂部分：系爭祠堂建於前清中葉，經予祥公派下各房
    代表決議捐資，自91年至99年前後歷時8年分期改建完成：9
    1年2月首期工程動工，同年6月正廳落成；97年2月第二期左
    側橫屋工程開工，同年10月完工；第三期右側橫屋工程於99
    年6月6日發包，同年11月28日完工，有系爭祠堂內碑文及歷
    年空照圖可證（見原審卷第141頁、本院卷第111至130頁）
    ，證人陳國塗證稱「…（請確認被證7空照圖所標示的藍色標
    籤祖祠部分，是舊的宗祠還是後來新建的宗祠？〈提示㈠原證
    4第1頁，13號宗祠現況照；㈡被證7空照圖〉）空照圖上正廳
    部分有蓋好了，後來長輩又繼續修繕起來。原證4就是現在
    完整的樣子。（舊的宗祠現在還存在嗎？）修繕之後，舊的
    一定有去除一些。少部分週邊擋土牆、或石牆還有在。現在
    做都是機械化，那時是長輩協調過同意翻修。（所謂長輩協
    商翻修，是哪些長輩？協商時有無親自見聞？）那時我年紀
    還小，是兄長與叔叔伯伯協商。應該說我那時不在場，公司
    派我去大陸。（你方稱小時候有去舊的宗祠，舊的宗祠佔地
    多大？）蓋起來的沒有超過原有的宗祠，還是原地原位…」
    （見原審卷第435至436頁），是系爭祠堂建於前清中葉，歷
    年空照圖均可見祠堂坐落在系爭土地上，因祠堂年久失修日
    漸傾頹，經族人決議共同捐資，分期改建，前後歷時8年翻
    修完成，距今又過十餘年，足認陳氏後代子孫之系爭土地共
    有人，應有默示同意在原地改建系爭祠堂，故改建系爭祠堂
    係經系爭土地共有人之默示同意，則陳姓親族會稱改建後之
    系爭祠堂仍是有權占有系爭土地，應屬可採。至於上訴人稱
    86年空照圖中不存在系爭祠堂之設置云云，應係圖片品質欠
    佳、影像模糊不易辨識所致，並非系爭祠堂全數遭到拆除不
    存在。
　⒉系爭181號房屋：系爭181號房屋及附圖I部分水泥空地係與系
    爭祠堂比鄰的坐落在系爭土地上，未曾間斷，有上訴人提出
    之88年9月13日、93年7月7日、96年9月29日、98年6月10日
    、99年6月7日、102年10月31日、105年5月31日之空照圖可
    稽（見本院卷第111至123頁），該房屋及空地並未超逾舊有
    之使用範圍。另就附圖所示水塔（附圖G）、鐵皮屋（附圖H
    ）、聯外道路（附圖J）部分，乙○○稱鐵皮屋、水塔、聯外
    道路等因與舊有房舍密接，乃因實際居住使用需求而生，鐵
    皮屋位置原係豬舍及廁所云云（見本院卷第135頁），惟對
    照上訴人提出系爭土地65年空照圖及歷年空照圖（見本院卷
    第111至130頁），系爭181號房屋為舊房舍，並無後區水塔
    （附圖G），亦無鐵皮屋（附圖H）之設置，且系爭181號房
    屋原屬舊式房屋，呈現7型平房，本無聯外車道，原房屋前
    空地之外緣邊牆處，與系爭祠堂右側舊廂房之外緣處邊牆幾
    近平行，是比對88年9月13日、86年5月15日之空照圖，顯示
    86年5月15日前並無附圖所示（J）車道，可見（J）車道係8
    6年5月16日以後始新建設置，故附圖G水塔、附圖H鐵皮屋、
    附圖J聯外道路，難認是在原來之分管協議範圍內。乙○○、
    甲○○○就附圖G、H、J部分既無合法之占有權源，則上訴人主
    張依民法第767條規定，請求乙○○、甲○○○將系爭土地上如附
    圖G部分水塔（面積1.14平方公尺）、H部分鐵皮屋（面積41
    .56平方公尺）拆除，及J部分車道（面積22.09平方公尺）
    刨除，並將上開土地返還上訴人及其他共有人全體，應予准
    許。
五、綜上所述，上訴人依民法第767條規定，請求乙○○、甲○○○將
    系爭土地上如附圖所示G部分水塔（面積1.14平方公尺）、H
    部分鐵皮屋（面積41.56平方公尺）拆除，及將J部分車道（
    面積22.09平方公尺）刨除，將上開無權占有土地返還上訴
    人及其他共有人全體，洵屬正當，應予准許，而逾此範圍之
    請求，則屬無據，應予駁回。原審就上開應准許部分為上訴
    人敗訴判決，尚有未洽，上訴論旨指摘原判決此部分不當，
    求予廢棄改判，為有理由，爰由本院予以廢棄，並改判如主
    文第2項所示。至於上開不應准許部分，原審駁回上訴人之
    請求，核無不合，上訴論旨仍執陳詞指摘原判決此部分不當
    ，求予廢棄改判，為無理由，應駁回其上訴。上訴人就其勝
    訴部分，雖陳明願供擔保，請准宣告假執行，惟上訴人前開
    勝訴部分未逾150萬元，經本院判決後即告確定，故毋庸為
    假執行之宣告，原審駁回該部分假執行之聲請，理由雖有不
    同，結論則無二致，上訴意旨指摘原判決此部分不當，求予
    廢棄改判，仍無理由，併此敍明。
六、本件事證已臻明確，兩造其餘之攻擊或防禦方法及所用之證
    據，經本院斟酌後，認為均不足以影響本判決之結果，爰不
    逐一論列。
七、據上論結，本件上訴為一部有理由、一部無理由，依民事訴
    訟法第449條第1項、第450條、第79條、第85條第1項，判決
    如主文
中　　華　　民　　國　　111 　年　  10 　月　　19　   日
                  民事第十九庭  
                      審判長法  官  魏麗娟
                            法  官  張婷妮
                            法  官  潘進柳

正本係照原本作成。
被上訴人不得上訴。
上訴人如不服本判決，應於收受送達後20日內向本院提出上訴書
狀，其未表明上訴理由者，應於提出上訴後20日內向本院補提理
由書狀（均須按他造當事人之人數附繕本）上訴時應提出委任律
師或具有律師資格之人之委任狀；委任有律師資格者，另應附具
律師資格證書及釋明委任人與受任人有民事訴訟法第466 條之1
第1項但書或第2項所定關係之釋明文書影本。如委任律師提起上
訴者，應一併繳納上訴審裁判費。
中　　華　　民　　國　　111 　年　　10　　月　　19　　日

  　　　　　　　　　　　　　書記官  廖婷璇